臺灣高等法院臺南分院民事判決　99年度再易字第37號
再 審 原告　蔡 山 川
再 審 被告　蔡李金寶
訴訟代理人　蔡 夷 昆
上列當事人間請求損害賠償事件，再審原告對於中華民國九十九
年十一月十六日本院確定終局判決（九十九年度上易字第二五一
號），以有民事訴訟法第四百九十六條第一項第一款、第四百九
十七條之再審事由，提起再審之訴，本院於一百年三月二十九日
言詞辯論終結，判決如下：
      主      文
再審原告之訴駁回。
再審訴訟費用由再審原告負擔。
      事實及理由
一、本件再審原告係對於本院九十九年度上易字第二五一號民事
    確定判決（下稱原確定判決），主張有民事訴訟法第四百九
    十六條第一項第一款、第四百九十七條之再審事由，向本院
    提起再審之訴，依同法第四百九十九條第一項規定，專屬本
    院管轄。其次，本院九十九年度上易字第二五一號終局判決
    係於九十九年十一月十六日宣示，因屬不得上訴第三審之判
    決，於宣示時即生確定效力。上開判決於同年十一月二十三
    日送達再審原告，有送達證書在卷（參見上揭民事卷宗第一
    二二頁）可參；再審原告於九十九年十二月十七日提起本件
    再審之訴，未逾三十日之不變期間，於程序上尚無不合，先
    予敘明。
二、再審原告主張：再審被告確有侵占、竊盜、背信等犯行，伊
    向檢察官提出刑事告訴，係合法行使權利，並無誣告及侵害
    其權利情事，再審被告亦未受有精神上損害。原確定判決依
    檢察官之不起訴處分理由，判命伊應賠償再審被告新台幣（
    下同）五萬元，即有適用法規顯有錯誤之再審事由。此外，
    證人張振山於嘉義地檢署受理九十八年度交查字第一四五一
    號乙案時，證述再審被告確有放魚，且由伊委託修理水車、
    抽水機，費用則在伊家中交其收受，並開立收據等語，足見
    再審被告確曾承諾向伊租用魚池使用之事實，有詢問筆錄及
    調查筆錄可資證明；原確定判決就此重要證物漏未斟酌，亦
    有再審事由。為此，依民事訴訟法第四百九十六條第一項第
    一款、第四百九十七條規定，提起本件再審之訴；並聲明：
    (一)本院九十九年度上易字第二五一號確定判決、嘉義地院九
    十九年度訴字第三三九號確定判決均廢棄。(二)上廢棄部分，
    再審被告於前審訴訟程序之第一審之訴駁回。(三)再審及前訴
    訟程序之訴訟費用均由再審被告負擔。
三、再審被告則以：伊並未向再審原告承租魚塭使用，其所有之
    廢棄魚池係委託伊代為管理；詎再審原告竟誣指伊搬走其魚
    具，並多次以伊涉有侵占、竊盜、背信等犯行，向檢察官提
    出刑事告訴，均係不實之誣告，致伊受有精神上損害，應負
    損害賠償之責；原確定判決命其給付五萬元並無不合，自無
    再審事由等情詞置辯；並聲明：(一)再審原告之訴駁回。(二)再
    審訴訟費用由再審原告負擔。
四、按民事訴訟法第四百九十六條第一項第一款所謂適用法規顯
    有錯誤，係指確定判決違背法規或現存判例解釋者而言，最
    高法院著有七十一年台再字第二一０號判例可資參照。查：
（一）再審原告以再審被告與訴外人等人於九十七年九月十日至
      同年月十七日間，在嘉義縣東石鄉○○段六０五之三一等
      地號魚塭（下稱系爭魚塭）內，共同竊取其所有水車、抽
      水機、長電纜線及開關等物品為由，向嘉義地檢署提出竊
      盜刑事告訴，經該署檢察官以九十八年度偵續字第五０號
      處分不起訴後，再由台南高分檢署以九十八年度上聲議字
      第一一八六號駁回再審原告之再議聲請而確定。其次，再
      審原告以再審被告與其夫蔡福居於九十三年七月間向其承
      租系爭魚塭，約定自九十六年六月三十日以後之每年租金
      為五萬元；其於九十七年一月八日及四月三日以存證信函
      催告再審被告等人支付租金及返還系爭魚塭，因再審被告
      等人拒不支付租金亦不願返還系爭魚塭為由，向嘉義地檢
      署提出侵占刑事告訴，經該署檢察官以九十七年度偵字第
      四四四０號處分不起訴後，再由台南高分檢署以九十七年
      度上聲議字第九五八號駁回再審原告之再議聲請而確定。
      再者，再審原告其後就同一事實，以再審被告涉有背信罪
      嫌為由提出刑事告訴，再經嘉義地檢署以同一事實業經不
      起訴處分確定，予以簽結等情，為原確定判決依據卷附之
      不起訴處分書、處分書及嘉義地檢署函，併依職權調取核
      閱相關偵查卷宗，及參酌兩造當事人對於上情亦不爭執以
      後，依法認定之事實。原確定判決所為上開事實之認定，
      既有卷附之相關書證相互佐證，堪認並未違背證據法則。
（二）原確定判決本於上開認定之事實，以兩造就系爭魚塭並未
      訂立書面租賃契約，就系爭魚塭是否成立租賃契約固無共
      識，惟兩造曾協議由再審原告支付予再審被告之水車、馬
      達修理費用一萬元，再審被告應將系爭魚塭回復原狀，作
      為雙方之和解條件，其後再審被告於九十七年九月十七日
      將系爭魚塭歸還，係再審原告拒絕點交；又再審被告搬走
      之養殖器具係自有之物品，有證人張振山之證述及其提出
      之購買收據可憑，足見兩造間之糾紛，屬於契約債務不履
      行或侵權行為損害賠償之民事糾葛，並非刑事案件。再審
      原告明知兩造間之糾葛為民事紛爭，竟連續以侵占、竊盜
      、背信罪名等刑事程序對於再審被告提出刑事告訴，參酌
      上揭刑事告訴均經檢察官處分不起訴確定在案等情，因而
      審認「再審原告係假藉上開刑事追訴程序，以達解決兩造
      間民事糾紛目的，為侵害再審被告權利之不法行為」者（
      參見原確定判決「事實及理由」欄四之(二)之1.），堪認亦
      未違背論理法則與經驗法則。
（三）按不法侵害他人名譽者，被害人雖非財產上之損害，亦得
      請求賠償相當之金額，民法第一百九十五條第一項前段定
      有明文。次按慰藉金之賠償以人格權遭受侵害，使精神上
      受有痛苦為必要，至其核給之標準固與財產上損害之計算
      不同，惟非不可斟酌雙方身分、資力與加害程度，及其他
      各種情形核定相當之數額（最高法院五十一年台上字第二
      二三號判例參照）。原確定判決依上開認定之事實，審認
      再審原告控訴再審被告侵占、竊盜及背信等不名譽罪名，
      致再審被告之名譽受有損害，且再審被告所受名譽損害，
      與再審原告之不法行為間亦有相當因果關係者，均係法院
      本於取捨證據、認定事實之職權行使。至於原確定判決審
      酌兩造之身分、智識、經濟能力、社經地位，及再審被告
      所受精神上損害之程度等一切情狀，審認再審被告因前後
      三次遭再審原告不法侵害其名譽，依序得請求之精神慰撫
      金為二萬元、二萬元、一萬元，合計共五萬元為適當者，
      係法院審酌社會經濟狀況，平衡兩造利益所為裁量之職權
      行使，並無適用法律顯有錯誤情事。再者，原確定判決同
      時說明再審原告係因故意侵權行為而需負擔本件賠償債務
      ，則不論再審原告對於再審被告是否另有租金債權或其他
      債權，依民法第三百三十九條規定，亦不得為抵銷抗辯之
      法律依據（參見原確定判決「事實及理由」欄四之(二)之2.
      、3.）。凡此，俱見原確定判決依認定之事實，所為如上
      法律上判斷，與上開法律規定與判例見解均無違誤，即無
      適用法規錯誤情事。
五、再按依民事訴訟法第四百六十六條不得上訴於第三審法院之
    事件，除同法第四百九十六條規定外，其經第二審確定之判
    決，如就足影響於判決之重要證物，漏未斟酌者，亦得提起
    再審之訴，固為民事訴訟法第四百九十七條所明定；惟所謂
    「重要證物漏未斟酌」，係指當事人在前訴訟程序已經提出
    ，第二審確定判決漏未於判決理由中斟酌者而言。申言之，
    該項證物如經斟酌，原判決將不致為如此之論斷；若縱經斟
    酌亦不足影響原判決之內容，或原判決曾於理由中說明其為
    不必要之證據者，均與本條規定之要件不符。本件再審原告
    主張原確定判決有就重要證物漏未斟酌之再審理由者，無非
    係以其提出之詢問筆錄、調查筆錄（參見本審卷第六二頁至
    第六九頁）為其論據；惟查，原確定判決依「證人張振山證
    述及提出之購買收據」，而審認「再審被告搬走之養殖器具
    係自有之物品」（參見原確定判決「事實及理由」欄四之(二)
    之1.），已如上述；益見再審原告主張原確定判決就上揭足
    以影響於判決之重要證物，漏未斟酌云云，委不足採；其據
    此指摘原確定判決有民事訴訟法第四百九十七條之再審事由
    云云，亦為無理由。
六、綜上所述，原確定判決本於取捨證據、認定事實之職權行使
    ，而論斷再審原告確有前後三次不法侵害再審被告名譽之行
    為，致再審被告先後受有合計共五萬元之精神上損害，再審
    被告本於侵權行為損害賠償請求權，求為命再審原告如數給
    付之判決者，為有理由，因而維持第一審法院所為再審被告
    勝訴之判決者，其認事用法難認有何違誤，即無適用法規顯
    有錯誤情事。再審原告猶以原確定判決採證、認事之職權行
    使及其他與判決基礎無涉之理由，指摘原確定判決有何適用
    法規顯有錯誤之再審事由，不能認為有理由。此外，原確定
    判決並無漏未斟酌證物情事，再審原告主張原確定判決有對
    於足以影響判決結果之重要證物漏未斟酌之再審事由云云，
    亦為無理由。從而，再審原告依民事訴訟法第四百九十六條
    第一項第一款、第四百九十七條規定提起本件再審之訴，求
    為廢棄本院九十九年度上易字第二五一號、嘉義地院九十九
    年度訴字第三三九號確定判決，並駁回再審被告在前訴訟程
    序第一審之訴及假執行之聲請者，洵非有據，應予駁回。
七、本件事證已臻明確，兩造其餘之攻擊防禦方法，與判決之結
    果已不生影響，爰不另贅論，合予敘明。
八、據上論結，本件再審原告之訴為無理由，依民事訴訟法第七
    十八條，判決如主文。
中    華    民    國    100    年    4    月    12    日
                    民事第二庭  審判長法  官  陳 光 秀
                                      法  官  曾 平 杉
                                      法  官  李 文 賢
上為正本係照原本作成。
本判決不得上訴。
中    華    民    國   100    年    4     月    13    日
                                      書記官  尤 乃 玉